【裁判字號】    98,台上,6708
【裁判日期】    981112
【裁判案由】    重傷未遂
【裁判全文】
最高法院刑事判決            九十八年度台上字第六七０八號
上  訴  人  甲○○
                    566之2號
            乙○○
                    782號
上列上訴人等因重傷未遂案件，不服台灣高等法院中華民國九十
八年七月十四日第二審更審判決（九十八年度上更(一)字第二四號
，起訴案號：台灣新竹地方法院檢察署八十九年度偵字第五六四
三號），提起上訴，本院判決如下：
    主  文
上訴駁回。
    理  由
按刑事訴訟法第三百七十七條規定，上訴於第三審法院，非以判
決違背法令為理由，不得為之。是提起第三審上訴，應以原判決
違背法令為理由，係屬法定要件。如果上訴理由書狀並未依據卷
內訴訟資料，具體指摘原判決不適用何種法則或如何適用不當，
或所指摘原判決違法情事，顯與法律規定得為第三審上訴理由之
違法情形，不相適合時，均應認其上訴為違背法律上之程式，予
以駁回。本件原判決撤銷第一審諭知上訴人甲○○、乙○○（下
稱上訴人等二人）無罪之判決，改判論上訴人等二人以共同使人
受重傷，未遂罪，各處有期徒刑參年，均減為有期徒刑壹年陸月
，並為相關從刑之諭知。係依憑：上訴人甲○○、乙○○自警詢
起至原審審理時，均供承渠等綽號分別為「將軍」「小黑」等語
，並參酌告訴人黃志鵬、曾銀河自警詢、偵查及歷次審理中均指
證：於原判決所載之時、地，遭上訴人等二人及其同夥，分持西
瓜刀及棒、棍追砍及致骨折、肌腱斷裂等傷，並自始指認係上訴
人等二人所為綦詳；在場證人張見財（已更名為張良語）、陳世
偉亦自始明確指認上訴人等二人，並證陳與原判決認定事實相符
之情節；證人即承辦本案之警員陳建德、蔡友銘證述本件查獲上
訴人等二人暨由證人黃志鵬、曾銀河、張見財、陳世偉等人在警
察局指認上訴人等二人照片之經過等證詞，及卷附慶生醫院民國
八十九年七月三日乙慶字第０００三四０六號診斷證明書（記載
：曾銀河受有左上臂深切裂傷合併橈神經及筋肌斷裂之傷）；同
院同日乙慶字第０００三三九０號診斷證明書（記載：黃志鵬受
右前額切裂傷合併骨裂傷、右上臂肩切裂傷合併肩岬骨折及肌肉
斷裂、左上臂深切裂傷及臂肌斷裂、左手三、四指裂傷、右手腕
深切（裂）傷、橈尺骨折肌腱裂、右臀深大切裂傷臀肌斷裂之傷
害），告訴人黃志鵬、曾銀河及張見財在警詢中指認上訴人等二
人之照片，第一審法院勘驗現場筆錄、現場照片、現場位置圖、
誠正中學誠煇總字第０九一０００一五二三號函（內載：該學校
面對天德堂左邊圍牆之各式照明燈具，包括鳳歧落日景觀區旁圍
牆設有一百五十瓦複金屬燈具二十四組及校園內之教學大樓頂樓
，裝設一千瓦複金屬燈具四組共二部分。又該校教學大樓頂樓之
燈具係採夜間自動照明設計，夜間均自動開啟，其照明範圍含蓋
該校圍牆內巡邏道及圍牆外景觀區……教學大樓頂樓之燈具自該
校八十八年七月一日成立迄今均全部保持正常開啟）等證據資料
，而為論斷，已敘述其所憑之證據及認定之理由。而以上訴人等
二人均否認有重傷害未遂犯行，並辯稱：不認識黃志鵬、曾銀河
、張見財、陳世偉、黎俊男云云；甲○○另辯陳：案發當晚，伊
與父母及其弟在家，並未出門；乙○○則辯以：案發當晚，伊在
楊梅埔心千喜餐廳上班，未至案發地點各等語，均屬飾卸之詞，
不足採信。上訴人甲○○所舉證人即其父母姜雲鈺、魏瑞玉、其
弟姜智豪所為甲○○不在場之證詞及乙○○所舉證人許國輝所為
乙○○不在場之證述，均不實在，同無足取。在理由內依憑調查
所得證據，詳加指駁；並說明：(一)、黃志鵬、曾銀河、張見財確
係遭上訴人等二人及其同夥，持西瓜刀追砍成傷，另上訴人等二
人當時曾先在現場烤肉處附近，攔住陳世偉所駕駛車輛等事實，
除據告訴人黃志鵬、曾銀河、證人張見財、陳世偉在警局指認上
訴人等二人之照片外，並據告訴人黃志鵬、曾銀河及證人張見財
、陳世偉分別在偵查中及本案歷次審理時，多次當面指證上訴人
等二人本人不移（見原判決第四頁第六、十至十二、十六、二五
行；第五頁倒數第十四行起、第三行起；第六頁理由(二)第一行、
倒數第四行；第七頁第八行）。(二)、證人曾銀河在第一審證稱：
（當時是晚上九點後，在現場有無燈光？）因為在當時烤肉的地
方，在旁邊的少年學校（指誠正中學）有燈光；嗣在上訴審時證
陳：當天現場有大型探照燈，很亮；證人陳世偉於原審之前審、
證人張見財於原審亦均明確證稱：當時燈光很亮，看的很清楚各
等語。此外，依上開誠正中學函覆現場燈光照射情形，與第一審
勘驗筆錄、現場照片、現場圖，互核以觀，雖前揭誠正中學函覆
內容另載：「平時天德堂左邊圍牆上之燈具基於節約省電並未開
啟」等語，惟案發當時，涼亭烤肉區即鳴歧落日景觀區（案發地
點），因該校教學大樓頂樓燈具自動開啟，堪認仍係燈火甚明（
亮）。加以甲○○右手肘大部刺青，乙○○黝黑稍瘦形象，均有
特徵，而黃志鵬、曾銀河、陳世偉、張見財，均年輕且無近視，
渠等應無難以辨認上訴人等二人之情形。又黃志鵬、曾銀河、陳
世偉復於審理中分別證稱：在警詢中係從多數或一、二十張照片
中，指認上訴人等二人，核與證人即承辦之警員蔡友銘、陳建德
於審理中所證情節相符，是指認程序亦無瑕疵，至於告訴人黃志
鵬曾於第一審陳稱：警員只拿二張上訴人的照片給伊指認云云，
顯與上開事實不符。況渠等迄審理中皆仍堅指上訴人等二人，黃
志鵬併證稱：係因渠等開車欲進入天德堂時，開遠光燈照到上訴
人等二人及其同夥而引起不滿，致惹起本（事）件等語，及證人
陳世偉指證當時稍前遭上訴人等二人及其同夥攔車強開車門各情
之所述，與證人即承辦員警陳建德、蔡友銘就承辦本件通知上訴
人等二人之到場接受調查經過之證述，足證上訴人等二人確有本
件犯行。(三)、證人張見財除於警詢、偵查及審理中均堅持指證上
訴人等二人外，並稱甲○○（綽號將軍）曾在案發地點與之面對
面談話，伊係遭乙○○持刀追砍，伊因見狀逃跑並跳下旁邊之坡
坎，而未見黃志鵬等遭砍傷之情狀；復於第一審勘驗案發現場時
，除當場仍指明係上訴人等二人所為外，並敘明乙○○當時自大
門處，走到案發地點之行走路線等情綦詳，可見張見財確在現場
並親見上訴人等二人，其證詞均係親身經歷而為之指證，應可採
信。又證人陳世偉亦堅指乙○○（小黑）係擋其車及開其車門之
人，伊當時開車（搭載黎俊男，剛離開烤肉處）要出去購物，有
與甲○○擦身而過；又於審理時當庭指證：就是現在（在場之）
被告（即上訴人等二人）這兩人；復於歷次審理中到庭證陳；是
乙○○開我的車門，他們一票人在旁邊，大概有十幾個人，乙○
○先擋住我的車，再開我的車門，很用力，車門都撞到牆壁。姜
（智鈞）是先走到我們烤肉的那個地方。當時他（乙○○）的表
情好像是要找我麻煩一樣，我就跟黎（俊男）講不要理他們，車
門就關了起來，我們就開車去買東西，之後被告他們就進去打他
們（告訴人等）。當時是晚上八、九點的事情；燈光很亮，姜（
智鈞）還跟我擦身而過，我看得很清楚，是黎俊男跟我講說那個
人叫做甲○○，綽號叫做「將軍」。我才記憶深刻，我並沒有認
錯人，而且我原先也不認識他們等語，證人等所述彼此相符，且
前後一致，參以甲○○、乙○○自警詢起至原審審理終結止，均
承認其綽號分別為「將軍」、「小黑」，堪認證人所供，係屬有
憑，且與事實相符，可以採信。(四)、證人即承辦員警陳建德、蔡
友銘於原審之前審證述：(1)案發後即通知家在警所隔壁之乙○○
之母及通知甲○○之父，促其到所接受調查，但渠等均拖延數日
，始分別於八十九年七月三日晚上，同年月五日晚上始到所製作
警詢筆錄；(2)兩人依乙○○之供述，立即至千喜餐廳查證，當時
乙○○未至餐廳，其他員工均一問三不知，不願配合製作筆錄，
渠等遂留下電話，至同年月二十二日十六時二十分，始有許國輝
到警所製作許某之筆錄；(3)許國輝接受警詢時之答覆，均避重就
輕等語。是上訴人等二人無正當理由，竟拖延時日始至警所應詢
，且甲○○於第一審提出診斷證明書（左尺骨開放性骨折合併臉
部撕裂，八十九年五月二日診療，同年月十三日鋼板內固定及縫
合，同年月十七日出院）及九十年八月十四日健康檢查資料（左
大腿骨折後肌肉稍微收縮）及聲請訊問證人即其父母姜雲鈺、魏
瑞玉和弟姜智豪，以證明其不在場云云，惟觀之其診斷證明書之
傷勢及就醫、出院日期，並不能排除其於八十九年六月二十九日
手持西瓜刀追砍本件告訴人之事實，而依證人姜雲鈺、魏瑞玉、
姜智豪，所供甲○○當晚未外出云云，均無任何其他事證以實其
說，且渠等係甲○○至親，所供難免偏頗，均不足執以推翻不利
甲○○之事證。又從證人許國輝於警詢所為如下之證述：(1)其於
當日十八時至二十四時，與綽號「小黑」之乙○○在桃園縣楊梅
鎮○○路○段三三九號千喜餐廳打掃；(2)乙○○除於當晚二十二
時三十分許載綽號「阿偉」者回家，於二十二時四十五分回到千
喜餐廳外，即未再外出而與伊顧店至天亮；(3)該餐廳於八十九年
六月三十日開幕，故渠等打掃完即睡覺；(4)當時乙○○均未外出
購物；(5)渠等於當日十八時許外出買便當，二十三時許至７－
便利超商買東西回餐廳；(6)兩人係於八十八年八月間在新豐鄉大
光明撞球場認識云云等情觀之，該證人對於乙○○是否於當晚外
出之供述前後不一，已有可疑。且乙○○縱有受僱於千喜餐廳，
但是否包括八十九年六月二十九日，亦非無疑，況從證人許國輝
無法具體述明乙○○於案發當晚在該店內做何事，僅泛言打掃、
顧店云云，既無任何佐證以支持其說，自無可採，且該時段往返
於楊梅、新豐間，時間綽綽有餘。另乙○○與許國輝二人，歷次
就千喜餐廳何時開幕，乙○○在該餐廳工作多久等情，兩人所供
均不相符，許國輝就其與乙○○何時何處相識，所述亦前後歧異
，甚且在原審之前審復證稱：伊不敢確認乙○○當晚與伊一起工
作，並陳明其於警、偵訊時亦證述時間伊不太記得等語，具見證
人許國輝所供矛盾反覆，顯有瑕疵，自不足據為有利乙○○之認
定之理由。從形式上觀察，原判決並無足以影響判決結果之違背
法令之情形存在。上訴人等二人共同上訴意旨略稱：(一)、原判決
理由說明：告訴人黃志鵬、證人陳世偉、黎俊男於九十二年四月
九日在審理中之陳述，均未具結，無證據能力，不得直接作為認
定上訴人等二人犯罪之證據。但嗣又採取該等證詞，說明黎俊男
與陳世偉、黃志鵬當庭互相指認和對質，認黎俊男該次所述為可
採，而為不利上訴人等二人之證據。原判決有採證違反證據法則
、理由矛盾之違法。另依該次訊問筆錄之記載，並無原判決所稱
之經上開黎俊男等三人互相指認和對質結果之記載，原判決上開
說明亦有違誤。(二)、原審之前審承辦法官預設上訴人等二人犯罪
之立場，調查態度不公，上訴人等二人於九十二年五月二十一日
具狀，聲請保留該上訴審之庭訊錄音帶，以供勘驗。原審不察採
取該審之審判筆錄為判決之依據，自屬違法。(三)、告訴人黃志鵬
曾證稱：被害人被砍時黎俊男不在場。證人黎俊男於九十二年三
月七日證陳：當時車子有被人擋住，不認識上訴人等二人，若剛
開始伊認到，不可能現在才出庭作證云云。顯見黎俊男當次之證
詞，確屬事實。而陳世偉、黎俊男於上述九十二年四月二十九日
所為不利上訴人等二人之陳述，乃屬勾串之詞。原判決認黎俊男
上開先前具結之供述為迴護之詞，有認定犯罪事實不憑證據，違
背證據法則之違法。(四)、關於當天現場光線，依誠正中學上開覆
函及黃志鵬於警詢之供陳，與陳世偉在原審之供述，均顯示案發
現場屬昏暗狀態，且為第一審法官至現場勘驗取得之心證。原判
決依上開誠正中學函及曾銀河之證詞認定當場燈光明亮，與卷內
資料不符，有證據上理由矛盾之違法。又原判決說明：觀諸卷附
誠正中學函內容，與第一審勘驗筆錄、現場照片、現場圖，縱誠
正中學函覆內容確載有：「平時天德堂左邊圍牆上之燈具基於節
約省電並未開啟」等語，但案發當時，涼亭烤肉區即鳴歧落日景
觀區（案發地點）因該校教學大樓頂樓燈具自動開啟，而認現場
燈火甚明等語。惟案發現場係座落於何處？原判決事實認：天德
堂附近；於理由則稱：涼亭烤肉區即鳴歧落日景觀區，並無明確
認定。且原審並未親至現場勘驗，僅就卷附勘驗筆錄、現場照片
、現場圖互核觀之，係憑臆測而為認定，判決有理由矛盾及理由
不備之違誤。(五)、依卷內新豐國中畢業紀念冊，黎俊男與上訴人
等二人並非國中同學，且甲○○在國中階段綽號是「芭樂」而非
「將軍」。顯見黃志鵬、曾銀河、陳世偉、張見財等人供述，歧
異矛盾，且找黎俊男串證，原判決遽為採信，有悖於經驗法則及
論理法則之違背法令。(六)、依卷內資料，黃志鵬、曾銀河等係在
警局提供上訴人等二人之照片上指認，且在審理時，曾銀河證陳
：警察有拿照片給伊看；黃志鵬證稱：警方只拿上訴人等二人之
照片給伊指認；陳世偉證以：依照片指認各等語，足見警方係提
供單一照片供渠等指認。原判決採取曾銀河、陳世偉及黃志鵬另
證陳：由多數照片中指認之詞，而為不利上訴人等二人之認定，
有證據上理由矛盾之違法；甲○○上訴意旨另稱：依卷內甲○○
之健康檢查資料顯示，甲○○左大腿骨折後肌肉稍微收縮，其傷
勢嚴重行動不便，實無於案發時追砍告訴人，又甲○○父母及弟
弟於第一審之證詞，互核吻合，並無歧異，原判決不採甲○○所
提出之健康檢查資料、診斷證明書及其父母弟弟之證詞，對於證
明力之判斷，有違反經驗法則及論理法則之違誤；乙○○個別之
上訴意旨則略言：許國輝已於警詢時供述，案發時其與乙○○在
千喜餐廳打掃顧店，直到天亮。且乙○○當時並無汽車，騎車往
返於楊梅與新豐間最少需耗時三小時以上。原判決以乙○○當晚
來回時間綽綽有餘，判決自有違誤各等語。惟查：（一）取捨證
據及認定事實，乃事實審法院職權之行使，其對證據證明力所為
之判斷，苟不悖通常一般人日常生活之經驗，又未違背客觀上應
認為確實之定則，並已敘明其何以為此判斷之心證理由者，即不
能任意指為違法。原判決認定上訴人等二人犯罪，已就相關事證
詳加調查論列，復綜合在場證人即陳世偉、張見財及承辦警員陳
建德、蔡友銘之證詞，以及誠正中學函覆其學校晚上教學大樓圍
牆內、外點燃燈火之情形，參互斟酌判斷，資為不利於上訴人等
二人之認定，併已說明其取捨判斷所得心證，及證人黎俊男所為
有利甲○○、乙○○之證詞；證人甲○○之父母姜雲鈺、魏瑞玉
及其弟姜智豪，有利甲○○之證言；證人許國輝有利乙○○之證
述，俱不足採，甲○○所提之診斷書、健康檢查資料，亦不足為
其有利之認定之理由，所為論斷俱有卷內證據資料可資覆按，且
無違論理法則、經驗法則，復無應於審判期日調查之證據而未予
調查及判決理由矛盾、理由不備之違法情形。且依卷內資料，上
訴人等二人雖於九十二年五月二十二日，具狀聲請保留原審之前
審之審理錄音，但並未同時聲請任何調查，亦未具體指證有關之
筆錄有何誤載（見上訴字卷第二七二頁），則原判決採取卷內之
審判筆錄，於法尚屬無違，自不能任意指為違法。再依原判決認
定之事實及理由之說明，證人黎俊男當時與陳世偉兩人原與黃志
鵬等一同烤肉中，因欲購物，駕車暫時離開，而於途中遭上訴人
等二人與其同夥攔阻等情，業據第一審法院勘驗現場時，經證人
張見財當場指明位置，並經第一審法院測量陳世偉離開烤肉處，
沿誠正中學圍牆直線行車至被攔阻處，兩處相距三十五．九公尺
（見第一審卷第六九頁起至七三頁），此與黃志鵬所證被砍傷時
黎俊男並不在現場之證詞，並無矛盾，且與黎俊男證稱：當時有
被攔車等語，亦無不符，另黎俊男在原審之前審僅稱：曾銀河他
們找我幫忙為他們作證等語，並未敘明曾銀河等人要求伊作偽證
（見上訴字卷第二二二五頁），上訴人等二人共同上訴意旨指告
訴人等有與黎俊男勾串證詞，亦屬無憑，其未憑卷內證據資料，
徒憑己意，任意指摘，自非適法之第三審上訴理由。再原判決已
敘明並非採取證人黎俊男於九十二年四月二十九日之陳述，為判
決上訴人等二人有罪之證據，僅係說明證人黎俊男之證詞與其先
前於同年三月二十一日所為之證詞前後矛盾，認黎俊男之證詞不
足採取而已（見原判決第二頁理由一之(一)），況原判決已敘明證
人黃志鵬、曾銀河、張見財、陳世偉不利上訴人等二人之證詞可
採及黎俊男有利上訴人等二人之證詞不足採取之理由，且縱除去
黎俊男該九十二年四月二十九日之陳述，亦於判決本旨不生影響
，自不能執以指摘，資為適法之第三審上訴理由。又原判決認定
本案現場燈光足以令證人黃志鵬、曾銀河、張見財、陳世偉等人
辨認上訴人等二人之面貌，已敘明其所憑之證據及認定之理由，
又依第一審勘驗現場之結果，黃志鵬等人之烤肉位置係在天德堂
附近之誠正中學圍牆旁邊，即誠正中學函所述該校面對天德堂之
左邊圍牆外，該學校夜間各式照明，包括鳳歧落日景觀區旁邊圍
牆、及校內教學大樓頂樓，均設有燈具，照明範圍及於圍牆外之
景觀區（見第一審卷第七二、七三、一一一頁之誠正中學圍牆邊
現場照片及現場位置圖、及誠正中學函），而非在天德堂之圍牆
旁，則誠正中學上開函覆說明天德堂圍牆夜晚未點燈火，亦於原
判決認定證人黃志鵬等人足以指認等情，尚無矛盾，不能指為違
法，執為適法之第三審上訴理由。原判決依證人陳世偉等人之證
詞及上訴人等二人之自白，認定上訴人等二人之綽號為「將軍」
、「小黑」，核與卷內證據資料相符，並無證據上理由矛盾之違
誤。又原判決說明上訴人等二人係經告訴人黃志鵬、曾銀河及張
見財、陳世偉一再指證，且證人曾銀河、張見財、陳世偉均證稱
：警詢中警方均提供多數照片供渠等指認云云，俱有卷內證據資
料足憑。又卷內黃志鵬、曾銀河、張見財雖簽名於上訴人等二人
之照片（見偵查卷第二二至二三頁），與渠等所證述係先自多數
照片中指認之情節並無矛盾，原判決認本件警詢中之指認尚無不
合程序，而予採取，於法亦無不合。上訴人等二人上開共同上訴
意旨所執各節，均無非就原審採證認事之職權行使，專憑己見，
泛言指摘，再為事實上之爭執，並非依據卷內訴訟資料而為之具
體指摘，自非適法之第三審上訴理由。（二）原判決不採證人即
甲○○之父母及弟弟所為甲○○不在場之證詞，並認其所提之診
斷證明書及健康檢查資料，不能為其有利之認定，已詳述其取捨
證據之依據及認定之理由，且依卷內證據資料，甲○○在警詢中
初到案時供稱：「（當時我在家和我爸爸和媽媽在家裡，（當晚
除了你爸爸及媽媽外，是否還有人可以證明你在家裡？）沒有」
等語（見偵查卷第四頁反面至第五頁），及證人姜雲鈺所證：我
的兩個兒子（指甲○○、姜智豪）都沒有出去；證人姜智豪所證
：當時甲○○與伊都在客廳看電視云云（見第一審卷第九六、一
００頁），不相符合。原判決以該等證詞偏頗不實，不予採取，
核係事實審法院採證認事職權之行使，既未違反證據法則，且有
卷內證據足憑，亦不能指為違法。原判決不採乙○○所舉證人許
國輝對之有利之證詞，亦詳敘明其取捨證據之依據及判斷之理由
，甲○○、乙○○個別之上訴意旨，均未依卷內資料，專憑己見
，泛言指摘，再為事實之爭執，顯與法律規定得為第三審上訴理
由之違法情形不相適合。（三）其餘上訴意旨，則置原判決之明
白論斷於不顧，或仍持原判決已說明理由而捨棄不採之陳詞辯解
，再為事實上之爭執，或就屬於事實審法院採證認事職權之行使
，或就不影響於判決本旨之枝節事項，全憑己見，任意指摘，難
謂已符合首揭法定上訴第三審之要件。其上訴均違背法律上之程
式，應予駁回。
據上論結，應依刑事訴訟法第三百九十五條前段，判決如主文。
中    華    民    國  九十八  年  十一    月   十二   日
                      最高法院刑事第三庭
                          審判長法官  林  增  福
                                法官  張  清  埤
                                法官  陳  世  雄
                                法官  何  菁  莪
                                法官  郭  毓  洲
      本件正本證明與原本無異
                                      書  記  官
中    華    民    國  九十八  年  十一    月   十七   日
                                                      R


司法院資訊處製作；財團法人民間司法改革基金會備份。
